【裁判字號】    91,訴,936
【裁判日期】    920409
【裁判案由】    發明專利異議
【裁判全文】
臺北高等行政法院判決                              九十一年度訴字第九三六號
                              .
    原      告  智邦科技股份有限公司
    代  表  人  甲○○董事長.
    訴訟代理人  丁○○
                乙○○律師
    被      告  經濟部智慧財產局
    代  表  人  蔡練生（局長）
    訴訟代理人  戊○○
    參  加  人  友訊科技股份有限公司
    代  表  人  丙○○董事長.
    訴訟代理人  己○○專利代.
右當事人間因發明專利異議事件，原告不服經濟部中華民國九十一年一月九日經訴字
第○九○○六三三一八八○號訴願決定，提起行政訴訟，並經本院裁定命參加人獨立
參加本件被告之訴訟。本院判決如左：
    主  文
原告之訴駁回。
訴訟費用由原告負擔。
    事  實
壹、事實概要：
    緣原告前於民國（以下同）八十六年五月十六日以「可適用於各種頻寬速度之網
    路集線器裝置與方法」向前經濟部中央標準局（八十八年一月二十六日改制為智
    慧財產局）申請發明專利，經該局編為第00000000號審查，准予專利（
    以下簡稱系爭案）。公告期間，參加人以其違反專利法第二十條第一項第一款及
    第二項之規定，對之提起異議，並檢具異議證據二即3Com公司於西元一九九七年
    四月所印製發行之 「SuperStack ＝ Dual Speed Hub Autosensing 10/100 Hub
    」產品說明書（以下稱引證資料）、異議證據三即 「3Com SuperStack ＝ Dual
    Speed Hub」 之樣品、異議證據四即系統方塊圖影本、異議證據五即西元一九九
    七年 SPRING（春季）發行之「MERISEL PRODUCT CATALOG」產品目錄、異議證據
    六即COMPAQ公司於西元一九九六年發行之 building networks手冊及西元一九九
    七年一月發行之「COMPAQ NETELLIGENT」產品目錄、異議證據七即資訊傳真雜誌
    及經濟日報之剪貼簿影本（經被告審查認為異議證據三至七均不具證據力）為證
    據。案經被告審查，於九十年七月二十日以（九○）智專三（二）○四○八七字
    第○九○八九○○一一九八號專利異議審定書為「異議成立，應不予專利」之處
    分。原告不服，提起訴願，遭駁回後，遂向本院提起行政訴訟，本院因認本件撤
    銷訴訟之結果，參加人之權利或法律上利益將受損害，乃依職權裁定命參加人獨
    立參加本件被告之訴訟。
貳、兩造聲明：
一、原告聲明：求為判決
１、訴願決定及原處分均撤銷。
２、訴訟費用由被告負擔。
二、被告聲明：求為判決如主文所示。
、兩造爭點：
    引證資料末頁下方之「000000-000 0/97」字樣是否為引證資料之發行日期？又
    引證資料是否足以證明系爭案不具新穎性及進步性，而不符發明專利要件？
一、原告陳述：
１、訴願決定機關認「引證資料已揭示系爭案申請專利範圍第一項獨立項之技術特徵
    ，系爭案自不具新穎性、進步性」云云。其理由與原處分理由，同有未依法審查
    、認事不當、錯認事實等之違法，故原處分及訴願決定難謂適法。茲就其違法情
    節詳陳如后：
(1)、被告未依法審查：
、被告所頒訂「專利審查基準」第 1-2-5頁，有關「二、新穎性判斷之概念及基本
    原則」第１項「新穎性判斷之概念」部分，於首段即開宗明義揭示：「謂『新穎
    性之判斷』，指判斷申請專利範圍之請求項所載發明之新穎性而言。」復於下第
    ２項「新穎性判斷之基本原則」第(2)款部分，更明確規定：「申請專利範圍應就
    每一請求項目逐項判斷其新穎性。」另於專利審查基準關於新型專利進步性判斷
    部分亦有類似規定。足可體察者，被告於專利審查基準所載上揭原則，除供專利
    申請人明悉其受我國專利法保護之實質權利界定範疇外，其意旨更在提引專利承
    審委員審查依循方向，使其不致於專利說明書所舉實施例，與實際用以界定權利
    範疇之申請專利範圍間產生混淆。
、依此審查原則檢視被告於異議審定書所載，其僅於理由欄第(一)項末以「（詳如申
    請專利範圍）」一語含糊略述，至於其究竟係指申請專利範圍獨立項抑或所有請
    求項，則難使任何客觀第三人確悉，以系爭案請求項第五項之「濾波器」為例，
    即完全未見於異議審定書理由欄通篇內文，足見被告實質並未依專利審查基準上
    揭就每一請求項逐項判斷原則逐一審究被異議案各請求項之可專利性。
、被告後於訴願答辯書理由欄第一項謂「惟系爭案附屬項所述不外主項構件之實施
    手段或一般功能性敘述，在主項技藝不具專利性之情形，其並不具可專利性。」
    則無非規避違法審查事實之遁詞。以前揭系爭案附屬項第五項「濾波器」之記載
    為例，其相較獨立項第一項係為一具實質功效增進技術之改良態樣，而非被告所
    謂主項構件之實施手段，且其記載方式更係以明確界定之裝置構造（濾波器）具
    體為之，尤與被告指稱之功能性敘述方式係以功能（function）訴求取代具體結
    構元件之敘述方式殊異，足證被告前揭答辯理由要非事實。
、證諸專利審查基準第1-2-27頁，其中「五、審查上應注意事項」第２項亦明確規
    範：「且不得因獨立項之發明不具有進步性，而對其附屬項逕予核駁，因其附屬
    項仍須依進步性之審查基準，作進一步客觀的研判。」準此，申請專利範圍之請
    求項有二項以上時，應就每一請求項各別判斷其進步性（經濟部八十八年十二月
    二十日經（八八）訴字第八八六三五五八號訴願決定參照），被告既有未依上揭
    專利審查基準之行政命令詳予審究系爭案各請求項可專利性，而逕依部分請求項
    技術內容即為異議成立審定結果之違法事實於前，詎料訴願決定機關復未糾違失
    ，遞予維持，而就同一事理為與先前案例相反之決定，顯未遵守行政自我拘束原
    則而有違法之實，該等違法之行政處分，皆應予撤銷。
(2)、被告認事不當而顯失公平：
、姑且不論被告未依法就請求項逐項審查之事實，其就參加人所提異議證據證據能
    力之認定亦屬違誤。查引證資料即3COM公司印行之「SuperStack ＝ Dual Speed
    Hub Autosensing 10/100 Hub」規格說明書，其末頁右下方所載「000000-000 0
    /97」 之真義，實難謂得依業界公認慣例直接推定，其可能為檔案編號或其他與
    刊印日期無涉之任何標示，而皆無違一般商業交易之經驗法則。
、縱令該等數字即代表該證據印行日期，惟按一般業界慣例，該規格說明書（Spe-
    cification）係配合商品銷售後始行公開，故其實際公開日與其印行日期難謂具
    必然關聯，實務上規格說明書先行付印後，因產品瑕疵或其他因素始終未公開上
    市者亦不乏實例；易言之，該等數字與該證據印行日期之關聯不僅非無疑問，按
    一般經驗法則尤難依此遽為該證據公開日期之推定，被告於無其他具體事實之調
    查佐證下，即率爾採信該證據之證據能力，並據此為系爭案異議成立之審定結果
    ，其不僅未盡調查能事而認事不當，亦明顯偏私於參加人單方而不符行政公平原
    則。
(3)、被告錯認事實：
、承上所載，被告非僅於異議證據之證據能力認定有所違誤，其與系爭案之技術比
    對尤屬無據而為原告所難甘服。查引證資料所揭示如雙速及自動偵測速度等作用
    ，無非為一般產品功能性概略敘述，使購買者得大致知悉其整體功效特點以資使
    用，至於產品內部之實際執行步驟、系統流程、硬體架構等等，則俱無亦無需詳
    予交代。反觀系爭案不僅於申請專利範圍明確界定各單元、連接關係及實質作用
    ，藉其說明書及圖式之闡明支持，更具體揭示其內部硬體組態（如濾波器、選擇
    開關器、低速集線單元）、各網路協定層（如收發層、實體層、低速集線應用層
    ）之界定及整體執行步驟等必要實施手段，使熟習該技藝人士得直接據以實施，
    而非引證資料之概括性功能記載所能並論者，被告於異議審定理由及訴願答辯理
    由中一再指摘兩案技術內容相同，無非其於了解本件技術細節後，自然延伸擴大
    該證據實質揭示內容範疇之後見之明。
、原告於此擬特與申明者，系爭案所請求之發明標的非一般機械元件簡易組合所得
    之裝置機構，而主要係藉內部之邏輯電路及電子組件達成其運作功效，故如以機
    械型錄所繪製之構件圖形單純比對兩案形狀結構之方式，於系爭案顯不適用，而
    須整體審視系爭案與證據間硬體架構、邏輯運算電路及運作步驟等之異同，始稱
    周全公允；惟揆諸引證資料於上述硬體、運算邏輯以致整體步驟流程等細節皆乏
    闡明，被告以其為系爭案不具新穎性及進步性之依據，自屬錯認事實而顯有未洽
    。
２、綜上所述，被告暨訴願決定機關之異議審查，有違專利審查基準之明文規定及行
    政法之一般原理原則。為此，請判決如原告訴之聲明。
二、被告陳述：
１、原告主張被告並未就系爭案每一請求項逐項判斷其新穎性，並舉請求項第五項之
    「濾波器」為例，被告即未對其有所審酌；惟綜觀系爭案附屬項所述不外主項構
    件之實施手段或一般功能性敘述，如第五項所述「其中該速度偵測單元內尚包括
    有複數個濾波器」可知，其濾波器並非系爭案實施上之必要構件，系爭案並未因
    其而具有新穎性。
２、原告質疑引證資料之公開發行日期，惟引證資料下方之「4/97」字樣，配合其左
    上方之「3Com Corporation 1996.」之說明，可知引證資料之發行日期確為西元
    一九九七年四月，應無疑義。
３、原告主張引證資料僅為產品功能之大略敘述，惟引證資料其確具有一速度偵測單
    元以自動偵測進出各資料連接埠之頻寬速度，並使其連線傳輸於低速集線單元（
    10Mbps）或高速集線單元（100Mbps） ，並藉一交換單元可使存在於低速集線單
    元或高速集線單元內之資料經轉換交流至相對適合之速度頻寬規格者；與系爭案
    所具有之一速度偵測單元、一低速集線單元、一高速集線單元及一交換單元之結
    構，以及利用一速度偵測單元來自動偵測進出之頻寬速度規格，並依據此頻寬速
    度而導引該資料至低速集線單元或高速集線單元中，而低速集線單元及高速集線
    單元間再利用交換單元使其兩者間之資料獲得轉換交流之方法相同，因此系爭案
    裝置與方法之主要技藝確已為引證資料所揭露，引證資料並不因其無實際執行步
    驟、系統流程、硬體架構等之說明而不具證據力。
４、綜上所述，被告之原處分並無違法，請判決如被告答辯之聲明。
三、參加人陳述：
１、異議證據三是實物樣品，異議證據四是電路架構的說明圖，參加人提出各該證據
    是要證明產品裏面的架構與引證資料的網路架構是一樣的，從各該證據可看出系
    爭案所有的零件都在裏面，那些零件所能達成的功能及運作的原理，在引證資料
    中都有揭露。
２、現在網路上傳輸的訊號很多，不同的傳輸頻率被接收後，無法判斷那一個是高速
    ，那一個是低速，系爭案主要目的就是有一個偵測單元，以偵測進來的資料頻寬
    的規格，判斷後再將訊號切換到符合該頻寬的管道送至低速集線單元或高速集線
    單元，而低速集線單元及高速集線單元間再利用交換單元使其兩者間之資料獲得
    轉換交流，此與引證資料所提到的技術是一樣的，並非如原告主張的引證資料沒
    有揭露技術，況且系爭案內部構件是傳統網路上就有的構件，熟悉該項技術的人
    看到引證資料可以很輕易地聯想到系爭案。為此，請判決駁回原告之訴。
        理  由
一、按凡利用自然法則之技術思想之高度創作，而可供產業上利用者，固得依系爭案
    核准審定時專利法第十九條暨第二十條第一項之規定申請取得發明專利。惟其發
    明如「申請前已見於刊物或已公開使用者」或其發明「係運用申請前既有之技術
    或知識，而為熟習該項技術者所能輕易完成時」，仍不得依法申請取得發明專利
    ，復為同法第二十條第一項第一款及第二項所明定。
二、本件系爭第00000000號「可適用於各種頻寬速度之網路集線器裝置與方
    法」發明專利案，其主要結構係包括有：一速度偵測單元，內設有複數個可與電
    腦系統連接之資料連接埠，且可自動偵測出每一筆從資料連接埠進出之資料頻寬
    速度；一低速集線單元，連接於該速度偵測單元，可作為同一低速之網路集線功
    能者；一高速集線單元，連接於該速度偵測單元，可作為同一高速之網路集線功
    能者；及一交換單元，連接於該低速集線單元與高速集線單元間；綜組上述構件
    ，該速度偵測單元將自動偵測進出各資料連接埠之頻寬速度，並使其連線傳輸於
    低速集線單元或高速集線單元，而該交換單元可使存在於低速集線單元或高速集
    線單元內之資料經轉換交流至相對適合之速度頻寬規格者。參加人所舉異議證據
    二係3Com公司於西元一九九七年四月所印製發行之「SuperStack ＝ Dual Speed
    Hub Autosensing 10/100 Hub」 產品說明書（即引證資料），證據三係 「3Com
    SuperStack ＝ Dual Speed Hub」之樣品，證據四係系統方塊圖影本，證據五係
    西元一九九七年 SPRING（春季）發行之「MERISEL PRODUCT CATALOG」產品目錄
    ，證據六係 COMPAQ公司於西元一九九六年發行之building networks手冊及西元
    一九九七年一月發行之「COMPAQ NETELLIGENT」產品目錄，證據七係資訊傳真雜
    誌及經濟日報之剪貼簿影本。經被告審查認為，異議證據三至七均不具證據力；
    惟引證資料於Powerful Dual Speed Architecture一段敘及其具有一速度偵測單
    元以自動偵測進出各資料連接埠之頻寬速度，並使其連線傳輸於低速集線單元（
    10Mbps）或高速集線單元（100 Mbps），並藉一交換單元可使存在於低速集線單
    元或高速集線單元內之資料經轉換交流至相對適合之速度頻寬規格者，與系爭案
    所具之一速度偵測單元、一低速集線單元、一高速集線單元及一交換單元之結構
    ，以及利用一速度偵測單元來自動偵測進出之頻寬速度規格，並依據此頻寬速度
    而導引該資料至低速集線單元或高速集線單元中，而低速集線單元及高速集線單
    元間再利用交換單元使其兩者間之資料獲得轉換交流之方法相同，因此系爭案裝
    置與方法之主要技藝確已為引證資料所揭露，且無功效上增進之處，引證資料足
    以證明系爭案有違新穎性及進步性之規定，乃為「異議成立，應不予專利」之處
    分。原告不服，循序提起訴願及本件行政訴訟。
三、原告於訴願及本件行政訴訟中訴稱：１、原處分僅以系爭案之獨立項不具可專利
    性為由，即一併否定其附屬項之可專利性；２、參加人既未提供引證資料之中譯
    本，亦未提供原本，有違專利法施行細則第十四條之規定，且引證資料最後一頁
    下方之數字（000000-000 0/97）並非公開日期；３、引證資料於Powerful Dual
    Speed Architecture一段，僅為產品功能之大略敘述，並未述及或揭示該項產品
    之內部硬體組成、連接方式、執行步驟及技術手段。４、與系爭案相同內容已於
    八十九年五月十六日於美國獲准專利，可佐證系爭案之可專利性云云。惟查：
１、綜觀系爭案附屬項所述不外主項構件之實施手段或一般功能性敘述，如第五項所
    述「其中該速度偵測單元內尚包括有複數個濾波器」可知，其濾波器並非系爭案
    實施上之必要構件，系爭案並未因其而具有新穎性。
２、專利法施行細則第十四條規定「依本法及本細則規定之申請，所應備具之文件，
    概須用國文，．．．前項文件原係外文者，並應檢附原本。」而同細則第二十八
    條第三項規定「異議或舉發證據為書證者，應檢附原本．．。」均未規定異議證
    據應檢附中譯本。況本件參加人於提起異議時已將引證資料原本送交被告存卷，
    此經本院命被告提出引證資料原本當庭交由原告閱覽無訛，且於異議理由書中亦
    將引證資料之技術內容述明，被告據以審查，並無違誤。又由引證資料右下角之
    「4/97」字樣，配合其上方之「3Com Corpoation 1996.」 等文字說明，可確認
    引證資料之發行日期為西元一九九七年四月，應無疑義。
３、原告於訴願理由書第七頁中將引證資料譯為「．．．雙速，自動偵測集線器埠自
    動偵測連接裝置之速度。」並於本院言詞辯論期日提出引證資料之譯文「雙速，
    即具備有自動感測集線器埠功能，能自動感測附在其上裝置的速度。」是以引證
    資料確具有一速度偵測單元以自動偵測進出各資料連接埠之頻寬速度，並使其連
    線傳輸於低速集線單元（10Mbps）或高速集線單元（100Mbps），並藉一交換單
    元可使存在於低速集線單元或高速集線單元內之資料經轉換交流至相對適合之速
    度頻寬規格者，與系爭案所具之一速度偵測單元、一低速集線單元、一高速集線
    單元及一交換單元之結構，以及利用一速度偵測單元來自動偵測進出之頻寬速度
    規格，並依據此頻寬速度而導引該資料至低速集線單元或高速集線單元中，而低
    速集線單元及高速集線單元間再利用交換單元使其兩者間之資料獲得轉換交流之
    方法相同，因此系爭案裝置與方法之主要技藝確已為引證資料所揭露，且無功效
    上增進之處，引證資料並不因其無實際執行步驟、系統流程、硬體架構等之說明
    而不具證據力。是引證資料已揭示系爭案申請專利範圍第一項獨立項之技術特徵
    ，系爭案自不具新穎性、進步性。
４、查專利法制各國有別，審查基準互異，各國專利專責機關亦係依法獨立審查，尚
    難因與系爭案相同內容已於八十九年五月十六日於美國獲准專利，即比附援引執
    為我國亦應准予專利之論據。
四、綜上所述，原告之陳詞均不可採，而被告以引證資料之證據力足以證明系爭案有
    違核准審定時專利法第十九條暨第二十條第一項新穎性及進步性之規定，而為「
    異議成立，應不予專利」之處分，揆諸首揭規定，並無違誤，訴願決定予以維持
    ，亦無不合。原告徒執前詞，訴請撤銷訴願決定及原處分，並無理由，應予駁回
    。
五、本件事證已臻明確，兩造其餘攻擊防禦方法與本件判決結果不生影響，故不逐一
    論述，併此敘明。
據上論結，本件原告之訴為無理由，爰依行政訴訟法第九十八條第三項前段判決如主
文。
中    華    民    國      九十二      年      四      月        九      日
                              臺 北 高 等 行 政 法 院 第 二 庭
                                    審 判 長 法    官 徐瑞晃
                                             法    官 李得灶
                                             法    官 吳慧娟
右為正本係照原本作成。
如不服本判決，應於送達後二十日內，向本院提出上訴狀並表明上訴理由，如於本判
決宣示後送達前提起上訴者，應於判決送達後二十日內補提上訴理由書（須按他造人
數附繕本）。
中    華    民    國      九十二      年      四      月        九      日
                                             書 記 官 劉道文


司法院資訊處製作；財團法人民間司法改革基金會備份。
